【裁判字號】    97,家聲,185
【裁判日期】    970717
【裁判案由】    聲請從母姓
【裁判全文】
臺灣桃園地方法院民事裁定             97年度家聲字第185號
聲  請  人  甲○○
相  對  人  乙○○
                        弄6號.
關  係  人  丁○○
            丙○○
            戊○○
上列當事人間請求變更子女姓氏事件，本院裁定如下：
    主  文
准丁○○（女，民國61年10月07日生）、丙○○（女，民國65年
04月27日生）、戊○○（男，民國68年07月21日生）改從母姓「
吳」。
聲請程序費用由聲請人負擔。
    理    由
一、本件聲請意旨略以：聲請人甲○○與相對人即前夫乙○○於
    民國78年04月21日協議離婚，雙方約定兩造子女即關係人丁○○、丙○○（原名蔡美妃）、戊○○（原名蔡宏保）由聲
    請人監護，另一子女蔡宏明由前夫監護，但最後4 個小孩還
    是跟著聲請人生活，只有蔡宏明在在唸完高中、考到丙級技
    術士以後，回到其父親即乙○○那邊。當初聲請人與小孩被
    前夫趕出來，每人只有一套衣服，且前夫一直糾纏，聲請人
    租房子到哪裡，前夫就鬧到哪裡，前夫就是這樣追殺聲請人
    和4 個小孩。現在三名子女丁○○、丙○○、戊○○都希望
    改從母姓，可以重新開始生活，且相對人乙○○亦已再婚，
    爰依民法第1059條第5 項規定聲請變更子女姓氏為母姓等語
    。
二、相對人答辯略以：相對人之前是挖煤礦的，天天上班，賺的
    錢被聲請人領走並把小孩帶走，相對人想要看小孩所以去聲
    請人家裡，但聲請人不願意讓我看小孩，聲請人不要的小孩
    留給相對人照顧，若不是相對人照顧，小孩早就死掉了。離
    婚後，相對人的錢都被聲請人領走，導致相對人根本沒有錢
    。聲請人代小孩聲請改從母姓不太公平，因相對人也要傳宗
    接代。相對人不同意小孩改姓等語。
二、按「有下列各款情形之一，且有事實足認子女之姓氏對其有
    不利之影響時，父母之一方或子女得請求法院宣告變更子女
    之姓氏為父姓或母姓：一父母離婚者。二父母之一方或雙方
    死亡者。三父母之一方或雙方生死不明滿3 年者。四父母之
    一方曾有或現有未盡扶養義務滿2 年者。」，民法第1059條
    第5 項定有明文。準此，若有事實足認該子女原從之姓氏，
    對於該子女人格成長或繼嗣、財產、名譽、自尊、親情互動
    等有明顯不利之影響者，宜使其在合乎上列規定之要件下，
    仍有更易其姓氏之機會，以保障子女人格權之行使及兼顧長
    期負擔扶養義務之一方的權益。
三、經查，本件聲請人主張：其與相對人乙○○於78年04月21日
    協議離婚，雙方約定兩造子女即關係人丁○○、丙○○（原
    名蔡美妃）、戊○○（原名蔡宏保）由聲請人監護，子女蔡
    宏明由相對人監護等節，業據其提出離婚協議書等為證，並
    經本院依職權調取全戶戶籍資料查詢結果，堪信為真實。相
    對人雖不同意子女改姓，惟依其所述，可知其於離婚後並未
    負擔子女即關係人丁○○、丙○○、戊○○之扶養費用，且
    查，兩造前揭3 名子女分別具狀到院，表示因為小時候受到
    家暴之陰影，不想與乙○○正面接觸，因而無法親自出庭等
    語，其中丁○○之書信內容略以：「從我懂事以來我們都活
    在家暴的陰影下，…小時候他（乙○○）把外頭的女人帶回
    來與我們大家共床做那件事，讓我母親抱著我含淚，（他）
    心情好就好，不好時隨身抽皮帶打我們，動不動放瓦斯要不
    然拿刀，脫褲子給我們看，甚至下著雨把我們趕出家門，…
    長達8 年抗戰，我母親才拿房子跟他換我們的監護權和那張
    離婚證書，…我母親一個女人家，晚上做手工，白天送我們
    到學校後去高爾夫球場背球桿養活我們，而我們搬到哪裡，
    （他）鬧到哪裡，搞到房東不敢把房子租我們，小時候都過
    著逃難的日子，我們去打工他也去鬧，學校也去鬧，弄到老
    師同學歧視我們，到高中時他也把我搞到差點無法畢業，…
    ，搞到現在（我們）生活在恐懼中，我們每個人想盡辦法改
    變造型、容貌就是為了躲他，我們只求平安、平等地不在受
    歧視的環境中生活」等語，足認3 名子女均認原從之姓氏對
    其等人格成長、名譽、自尊、親情互動等有不利之影響；此
    外，考量乙○○尚有一子蔡宏明仍留有原姓並未聲請改從母
    姓，對於乙○○傳宗接代並無影響。本院衡酌上情，認聲請
    人之聲請與我國社會民情尚無相違，並考量姓名權為人格權
    之一種，人之姓名為其人格之表現，故應使本人有表達其意
    願之機會，而本件關係人丁○○、丙○○、戊○○皆已成年
    ，已具備獨立之思考與判斷能力，故其等改從母姓之意願應
    受尊重等一切情事，是認聲請人之聲請，與法尚無不合，應
    予准許。
四、依非訟事件法第21條第1 項前段，裁定如主文。
中    華    民    國    97    年    7     月    17    日
                              家事法庭法  官  周玉
上列正本係照原本作成
如對本裁定抗告須於裁定送達後10日內向本院提出抗告狀，並繳
納抗告裁判費新台幣1,000 元。
中    華    民    國    97    年    7     月    17    日
                                      書記官  張儷瓊


司法院資訊處製作；財團法人民間司法改革基金會備份。
